臺灣高雄地方法院民事判決　　　　　　　　　　　　九十二年度訴字第三○二八號
　　原　　　告　乙○○
　　訴訟代理人　洪士宏　　　　律師
　　　　　　　　林易玫　　　　律師
　　被　　　告　甲○○
當事人間清償借款事件，本院於民國九十三年一月十六日言詞辯論終結，判決如下：
    主      文
被告應給付原告新台幣佰萬元，及自民國八十七年八月二十二日起至清償日止，按
年息百分之五計算之利息。
訴訟費用由被告負擔。
本判決於原告以新台幣壹佰萬元供擔保後，得假執行。
    事實及理由
一、原告起訴主張：被告因經營仲介民間支票借款業務，自民國八十七年初起陸續以
    其本人名義簽發之支票或背書他人簽發之票據向原告借款，合計借款金額新台幣
    （下同）九百二十五萬四千九百四十七元。惟被告簽發或背書交付之票據，竟自
    同年八月中旬起陸續退票，合計退票金額達三百九十九萬八千六百元，乃於同年
    八月二十日簽發票據號碼四六六三三四號（下稱系爭票據）、四六六三三三號及
    四六六三三五號，面額各為三百萬元，到期日均為八十七年八月二十二日之本票
    三紙交付原告，以擔保屆期還款。詎被告於上開票據到期日即借款清償日期屆至
    時，仍未清償借款，自應負消費借款清償責任。而按被告簽發或背書交付票據向
    原告借款之事實，業據被告於台灣台南地方法院（下稱台南地院）八十八年度訴
    字第一０七八號塗銷土地所有權移轉登記（下稱另案民事事件）審理中；暨台灣
    高雄地方法院檢察署（下稱高雄地檢署）八十七年度偵字第一九五六０號詐欺案
    件（另案刑事案件）偵查中，自承無誤。倘參酌被告於本件審理中，亦自認系爭
    票據簽發之前，曾自原告處取得相當於系爭票據票面額三百萬元之款項，足徵兩
    造間確實存在三百萬元消費借貸關係，而系爭票據係作為借款擔保之用，且票據
    到期日即為借款返還之期限等情。爰本於消費借貸法律關係，聲明：求為判決如
    主文第一項所示。並願供擔保，請准宣告假執行。
二、被告則以：兩造為朋友關係，原告經營地下錢莊，第三人欲向原告借款，遂透過
    被告向原告借貸，並由原告將借貸第三人之款項交付被告，再由被告將借款轉交
    付第三人，而被告則交付本人簽發及第三人簽發經被告背書之票據予原告。迄至
    八十七年八月十五日止，第三人向原告借款而簽發之票據，即陸續退票，合計退
    票款約九百萬元，致被告亦陷於週轉不靈。原告因認上開借款及交付之票據，均
    係被告經手借貸及背書，乃要求被告負責清償，被告遂於八十七年八月二十日簽
    發票據號碼四六六三三三號、四六六三三四號及四六三三五號本票三紙交付原告
    ，供作擔保。從而，本件被告事實上係代第三人向原告借款，則實際借款之人，
    應係第三人，兩造間並不存在借貸關係等語置辯。爰聲明：求為判決駁回原告之
    訴。
三、原告主張被告以借貸為原因關係，自八十七年初起陸續交付以其本人名義簽發之
    支票或背書他人簽發之票據予原告，惟被告簽發或背書交付之票據，自同年八月
    中旬起陸續退票。被告乃於同年八月二十日簽發包含系爭票據在內共三紙本票交
    付原告，其到期日均為同年月二十二日，以擔保屆期還款。而被告並未於系爭票
    據到期日清償款項等情，為被告所不爭執，並有原告提出系爭票據一紙附卷可稽
    ，堪認原告主張上情為實在。
四、惟被告否認兩造間存在系爭三百萬元借貸關係，並以：本件被告事實上係代第三
    人向原告借款，則實際借款之人，應係第三人云云置辯。茲原告起訴請求被告給
    付三百萬元借款及法定遲延利息，係依據系爭票據，本於消費借貸法律關係為之
    ，從而，本件應予審究者，乃兩造間就系爭三百萬元票面款，是否成立消費借貸
    關係？即被告究係本於自己意思向原告借貸系爭三百萬元？或是代理第三人向原
    告借貸系爭三百萬元？爰敘述如下：
（一）按稱消費借貸者，謂當事人一方移轉金錢或其他代替物之所有權於他方，而約
      定他方以種類、品質、數量相同之物返還之契約。民法第四百七十四條第一項
      著有明文。又按消費借貸係要物契約，除當事人有約定一方移轉金錢或其他代
      替物之所有權於他方，而他方以種類品質數量相同之物返還之合意外，並須將
      金錢或其他代替物實行交付，始生效力（最高法院四十八年度台上字第一八０
      七號裁判要旨參照）。再按債權債務之主體以締結契約之當事人為準，故凡以
      自己名義結約為債務之負擔者，無論其實際享用債權金額之人為何人，當然應
      由締結契約之當事人負歸償之責（最高法院十八年度上字第一四二二號判例要
      旨參照）。
（二）原告是否已將系爭三百萬元款項交付被告收執：原告主張已將系爭票據票面額
      三百萬元交付被告收執乙節，業據被告於本院審理中自認：「（原告將借款交
      付何人？）都交給我．．」（見本院九十二年十一月二十五日言詞辯論筆錄）
      等語；「（原告依據系爭第一張票據所主張三百萬元是否有交給你？）．．簽
      發當時沒有交付三百萬元給我，但是系爭票據記載三百萬元在簽發票據之前，
      是別人透過我向原告陸續借錢，累積借款額有達到系爭票據票面額，這錢都是
      我經手．．」（見本院九十三年一月十六日言詞辯論筆錄）等詞綦詳，堪認原
      告確將系爭三百萬元交付被告收執無訛。
（三）兩造就系爭三百萬元是否有消費借貸之意思表示一致：原告主張被告自八十七
      年初起陸續以其本人名義簽發之支票或背書他人簽發之票據向原告借款，合計
      九百二十五萬四千九百四十七元。惟被告簽發或背書交付之票據，竟自同年八
      月中旬起陸續退票，被告乃於同年八月二十日簽發包含系爭票據在內三紙本票
      交付原告，以擔保屆期還款等情，被告雖不否認以借款為原因關係，陸續持本
      人名義簽發之支票或背書他人簽發之票據交付原告等事實，惟辯稱：伊係代第
      三人向原告借款，故消費借貸關係應存在於原告與第三人之間云云。
  １、經查，與原告接觸借款之人係被告，而原告貸與之款項均交付被告，又所謂借
      款第三人從未與原告接觸等情，業據被告於本院審理中自承：「（原告將借款
      交付何人？）都交給我．．」、「（從頭到尾，原告有無接觸那些借錢的人？
      ）沒有。都是透過我來借錢，原告也只信認我」（見本院九十二年十一月二十
      五日言詞辯論筆錄）等語；「（原告依據系爭第一張票據所主張三百萬元是否
      有交給你？）．．累積借款額有達到系爭票據票面額，這錢都是我經手．．」
      （見本院九十三年一月十六日言詞辯論筆錄）等詞綦詳，堪認本件向原告表示
      借貸系爭三百萬元款項及取得款項之人均係被告無訛，則揆諸首揭判例要旨所
      示，被告於借得款項後，縱將借得款項交付他人使用，核亦不影響兩造間成立
      系爭三百萬元消費借貸之意思，顯見系爭消費借貸意思表示一致，係存在於兩
      造之間。至被告辯稱：伊代替第三人向原告借款云云，既未舉證以實其說，自
      難採認。
  ２、次查，被告陸續持本人名義簽發之支票或背書他人簽發之票據交付原告乙節，
      業如上述。而按系爭三百萬元借款，如係第三人透過被告向原告借貸屬實！則
      被告既非實際借款之人，其縱因原告同意貸款，係基於被告代理或中間人關係
      ，致被告須對原告貸款，有所行為，以示交代。然此亦屬被告是否應於第三人
      簽發交付之票據背書問題，衡情，被告實無須自行簽發本人票據交付原告，以
      招致票據或借款責任？乃本件被告除於第三人簽發交付原告之票據上背書外，
      另簽發本人票據交付原告，亦足徵被告確向原告借貸系爭三百萬元款項無訛。
  ３、再查，被告因擔保清償，而於八十七年八月二十日簽發系爭票據、四六六三三
      三號及四六六三三五號，面額各為三百萬元本票共三紙交付原告等情，亦如上
      述。而按原告以被告簽發其中票號四六六三三三號本票，屆期未清償為由，本
      於消費借貸法律關係，向本院提起清償借款之訴，請求被告給付該票面款三百
      萬元，嗣兩造於該事件審理中達成訴訟和解，被告同意給付三百萬元予原告乙
      節，為兩造所不爭執，並據本院依職權調取本院九十二年度訴字第二五五０號
      全卷查明屬實，有和解筆錄影本一件附卷可稽，堪可認定。益徵系爭票據票面
      款，係被告為擔保之前陸續向原告借款而簽發，足認兩造間就系爭三百萬元借
      款確實成立消費借貸契約無訛。從而，被告以上揭情詞置辯，要屬推諉之詞，
      洵難採信。
五、按給付有確定期限者，債務人自期限屆滿時起，負遲延責任；次按遲延之債務，
    以支付金錢為標的者，債權人得請求依法定利率計算之遲延利息，但約定利率較
    高者，仍從其約定利率。民法第第二百二十九條第一項及第二百三十三條第一項
    分別定有明文。原告主張系爭票據到期日八十七年八月二十二日，即為系爭三百
    萬元借款清償日期乙節，有系爭票據可徵，且為被告所不爭執，揆諸前揭說明，
    原告請求自八十七年八月二十二日起至清償日止之法定遲延利息，即屬於法有據
    。綜上，原告本於消費借貸法律關係，請求被告給付三百萬元，及自八十七年八
    月二十二日起至清償日止，按年息百分之五計算之利息，為有理由，應予准許。
六、原告陳明願供擔保，請准宣告假執行，核無不合，爰酌定相當擔保金額，併准許
    之。
七、本件事證已臻明確，原告提出民事判決及刑事偵查筆錄、被告提出兌現支票明細
    表、訴外人許文龍簽發之本票及兩造其餘攻擊或防禦方法之主張或陳述，核與本
    件判決結論，不生影響，爰不一一論駁，併此敘明。
八、據上論結：本件原告之訴為有理由，依民事訴訟法第七十八條、第三百九十條第
    二項，判決如主文。
中　　　華　　　民　　　國　　九十三　　年　　　一　　　月　　三十　　　日
                                臺灣高雄地方法院民事第二庭
~B法　　　官　李昭彥
正本係照原本作成。
如不服本判決，應於送達後廿日內，向本院提出上訴狀並表明上訴理由，如於本
判決宣示後送達前提起上訴者，應於判決送達後十日內補提上訴理由書（須附繕本）。
中　　　華　　　民　　　國　　九十三　　年　　　一　　　月　　 二十　　 日
~B法院書記官　鄭翠蘭
